Inventaris van het archief van het Ministerie van Binnenlandse Zaken: Afdeling Statistiek en voorgangers, 1845-1878
Nationaal Archief, Den Haag
Ministerie van Binnenlandse Zaken: Afdeling Statistiek en Voorgangers
BiZa / Statistiek
1845-1878
B23926
3.50 meter; 37 inventarisnummers.
Normale geschreven, getypte en gedrukte documenten, geen bijzondere handschriften
Nationaal Archief, Den Haag
Ministerie van Binnenlandse Zaken/ Afdeling Binnenlands Bestuur 1848
Ministerie van Binnenlandse Zaken/ Eerste Afdeling Generaal Secretariaat en Comptabiliteit, Bureau Statistiek 1848-1851
Ministerie van Binnenlandse Zaken/ Eerste Afdeling Algemene Zaken en Comptabiliteit, Bureau Statistiek 1851
Ministerie van Binnenlandse Zaken/ Tweede Afdeling Binnenlands Bestuur 1852-1857
Ministerie van Binnenlandse Zaken/ Achtste Afdeling Statistiek 1858-1878
Het organiseren van de tienjarige volkstellingen, het verzamelen van aantallen geboorten, huwelijken en sterften, het opstellen van voorschriften voor de registers van de Burgerlijke Stand en de bevolkingsregisters viel tot 1848 onder de afdeling Binnenlands Bestuur, daarna onder het bureau, vanaf 1857 de afdeling Statistiek. Het chronologisch geordende en nogal onvolledige archief bevat stukken over de bovengenoemde onderwerpen. Jaarlijkse staten van landverhuizers zijn buiten het verbaal gehouden en te raadplegen door middel van twee achteraf vervaardigde klappers.
Archiefvorming
Geschiedenis van het archiefbeheer
De verwerving van het archief
Inhoud en structuur van het archief
2.04
Inhoud
Het archief bevat stukken betreffende de zorg van het Ministerie van Binnenlandse Zaken voor de Statistiek in de periode 1848-1878. Die zijn verbaal, indices met hoofdenlijsten, klappers op de indices en staten van landenverhuizingen overzee.
Ordening van het archief
Hieronder volgt een verklaring van de verschillende begrippen, voorzover zij op de hier beschreven archieven van toepassing zijn.
Agenda
De agenda is een staat waarop in chronologische volgorde met behulp van een doorlopende nummering aantekening wordt gehouden van het inkomen, afdoen en uitgaan van stukken.
Datum en agendanummer waarmee elk stuk wordt geregistreerd in de agenda worden ook op het stuk genoteerd ('exhibitum' bij ingekomen stukken, 'gearresteerd' bij besluiten en minuten van uitgaande brieven).
Verbaal
De kern van het archief wordt gevormd door het verbaal: de serie besluiten, ingekomen en minuten van uitgaande brieven. De stukken zijn chronologisch op datum van afdoening geordend, dat wil zeggen dat een ingekomen stuk ('exhibitum') gevoegd is als bijlage bij het daarop genomen besluit of bij de minuut van de uitgaande brief ('gearresteerd'). Stukken waarop geen afdoening is gevolgd zijn op datum van binnenkomst ('exhibitum') geordend.
Repertoire
Een repertoire is een register waarin in chronologische volgorde de ingekomen stukken worden in beschreven, met vermelding van datum en agendanummer. Elk ingekomen stuk krijgt ook een doorlopend 'repertoirenummer' of 'dossiernummer'. Het besluit of minuut van de uitgaande brief dat/die op een ingekomen stuk volgt wordt achter het ingekomen stuk, onder hetzelfde repertoirenummer, ingeschreven.
Ingekomen en minuut van het uitgaande stuk staan dus bij elkaar en zitten ook in het archief bij elkaar.
Bij de ordening zijn twee varianten aan te treffen.
In het eerste geval is op de stukken het repertoirenummer (dossiernummer) vermeld en is de ordening van het archief geheel overeenkomstig deze nummering. Dit is toegepast bij het onderdeel Afdeling Nijverheid en Koophandel 1818-1825.
In het tweede geval zijn de stukken terug te vinden op datum en nummer van het uitgaande stuk, en wordt het repertoirenummer niet gebruikt op de stukken. (Administratie van de Nationale Nijverheid over de jaren 1832-1841)
Index
Een index is een op onderwerp (rubrieksmatig) ingericht register waarin de besluiten, ingekomen en minuten van uitgaande brieven worden ingeschreven, met vermelding van datum en agendanummer.
Binnen elke rubriek worden ingekomen en minuut van het uitgaande stuk onder elkaar ingeschreven
Hoofdenlijst
Een hoofdenlijst is een alfabetische lijst van rubriekshoofden zoals deze in de index worden gebruikt, met een verwijzing naar de pagina van de index waar men de betreffende rubriek kan vinden.
Nummerlijst
Een nummerlijst is een chronologische lijst van alle data en agendanummers van de stukken, met een verwijzing naar de pagina van repertoire of index waarin het betreffende stuk is ingeschreven. Wanneer aan de datum nog een korte omschrijving van het onderwerp is toegevoegd werd de nummerlijst door de administratie zelf ook wel 'Hoofdenlijst' genoemd. Om verwarring te voorkomen is ook deze toegang als nummerlijst beschreven.
Klapper
Een klapper is een alfabetische trefwoordenlijst die vanuit een aantal trefwoorden verwijst naar de plaats in het repertoire of de index waar stukken die op dat trefwoord betrekking hebben zijn ingeschreven.
Aanwijzingen voor de gebruiker
Openbaarheidsbeperkingen
Volledig openbaar.
Materiële beperkingen
Een klein aantal stukken van dit archief is in een slechte materiële staat, wat tot gevolg heeft dat het niet geraadpleegd kan worden. Een opgave van de desbetreffende inventarisnummers op deze plaats is nagelaten, aangezien de materiële staat en de bijbehorende raadpleegmogelijkheden niet een permanente situatie vormen (restauratie, verfilming, etc.). Bij het aanvragen met de terminal krijgt u een mededeling ter zake.
Andere toegang
Op de staten van landverhuizingen overzee (inventarisnummers 26I-XII) is een digitale index beschikbaar.
Aanvraaginstructie
Openbare archiefstukken kunnen online worden aangevraagd en gereserveerd. U kunt dit ook via de terminals in de studiezaal van het Nationaal Archief doen. Om te kunnen reserveren dient u de volgende stappen te volgen:
U maakt een profiel aan op www.gahetna.nl, en logt vervolgens in
Via de archiefinventaris (alleen de beschrijvingen met rode nummers) selecteert u het gewenste archiefstuk door op de knop 'Reserveren' te klikken
In het volgende scherm geeft u aan op welke dag u het archiefstuk wilt inzien
Indien u zich bevindt in de studiezaal en een tafelnummer heeft ontvangen kunt u dit nummer vermelden. Als u geen tafelnummer heeft kunt u tafelnummer 777 laten staan
Vervolgens bevestigt u uw reservering door deze te versturen.
Verwant materiaal
Beschikbaarheid van kopieën
Om verdere schade door veelvuldig gebruik te voorkomen, zijn de staten van landverhuizingen gemicroficheerd. Deze microfiches kunt u zelf pakken en bekijken in de studiezaal zelfbediening. De vindplaatsen aldaar worden aangegeven in de grijze vakjes. De originelen kunnen niet meer aangevraagd worden.
Verwante archieven
De indices over de jaren 1848-1856 bevinden zich in de volgende archieven van het Ministerie van Binnenlandse Zaken:
1848 eerste Afdeling Generaal Secretariaat en Comptabiliteit, nummer toegang 2.04.03, inv.nr. 56
1849-1851 eerste Afdeling Generaal Secretariaat en Comptabiliteit, vanaf 1851 februari 24 eerste Afdeling Algemene Zaken en Comptabiliteit, nummer toegang 2.04.04, inv. nrs. 255-257
1852-1855 tweede Afdeling Binnenlands Bestuur, nummer toegang 2.04.05, inv.nrs. 1325-1328.
De klappers over de jaren 1848-1858 bevinden zich in de volgende archieven van het Ministerie van Binnenlandse Zaken:
1848 eerste Afdeling Generaal Secretariaat en Comptabiliteit, nummer toegang 2.04.03, inv.nr. 73
1849-1851 eerste Afdeling Generaal Secretariaat en Comptabiliteit, vanaf 1851 februari 24 eerste Afdeling Algemene Zaken en Comptabliteit, nummer toegang 2.04.04, inv. nrs. 284-286
1852-1857 tweede Afdeling Binnenlands Bestuur, nummer toegang 2.04.05, inv.nrs. 1355-1361.
Beschrijving van de series en archiefbestanddelen
- Verbaal, besluiten, ingekomen en minuten van uitgaande brieven., 1848-1878; 1-19; 19 pakken
  - 1848 nov. - 1851 dec., 1
  - 1852-1858, 2
  - 1859 jan. - nov., 3
  - 1859 dec. - 1860 juni, 4
  - 1860 juli - 1861 dec., 5
  - 1862-1865, 6
  - 1866-1868, 7
  - 1869 jan. - 1870 juni, 8
  - 1870 juli - 1872 juni, 9
  - 1872 juli - 1873 dec., 10
  - 1874 jan. - 1875 jan., 11
  - 1875 feb. - juli, 12
  - 1875 aug. - feb., 13
  - 1876 mrt. 14 - sep., 14
  - 1876 okt. - 1877 feb., 15
  - 1877 mrt. - juni, 16
  - 1877 juli - okt., 17
  - 1877 nov. - 1878 feb., 18
  - 1878 mrt. - dec., 19
- Indices, met hoofdenlijsten., 1857-1878; 20-23; 4 delen
  De indices over de jaren 1848-1856 bevinden zich in de volgende archieven van het Ministerie van Binnenlandse Zaken:
  1848 eerste Afdeling Generaal Secretariaat en Comptabiliteit, inventaris 2.04.03, inv.nr. 56
  1849-1851 eerste Afdeling Generaal Secretariaat en Comptabiliteit, vanaf 1851 februari 24 eerste Afdeling Algemene Zaken en Comptabiliteit inventaris 2.04.04, inv. nrs. 255-257
  1852-1855 tweede Afdeling Binnenlands Bestuur, inventaris 2.04.05, inv.nrs. 1325-1328.
  In de index over 1856 ontbreekt het gedeelte betreffende statistiek, de verblijfplaats daarvan is onbekend.In de index over 1856 ontbreekt het gedeelte betreffende statistiek, de verblijfplaats daarvan is onbekend.
  - 1857-1862, 20
  - 1863-1870, 21
  - 1871-1876, 22
  - 1877-1878, 23
- Klappers op de indices., 1859-1878; 24-25; 2 delen
  De klappers over de jaren 1848-1858 bevinden zich in de volgende archieven van het Ministerie van Binnenlandse Zaken:
  1848 eerste Afdeling Generaal Secretariaat en Comptabiliteit, inventaris 2.04.03, inv.nr. 73
  1849-1851 eerste Afdeling Generaal Secretariaat en Comptabiliteit, vanaf 1851 februari 24 eerste Afdeling Algemene Zaken en Comptabliteit, inventaris 2.04.04, inv. nrs. 284-286
  1852-1857 tweede Afdeling Binnenlands Bestuur, inventaris 2.04.05, inv.nrs. 1355-1361.
  De klapper over 1858 ontbreekt.
  - 1859-1870, 24
  - 1871-1878, 25
- Staten van landverhuizingen overzee., 1845-1878; 26I-26XII; 12 pakken
  Op de staten van landverhuizingen overzee is een digitale index beschikbaar.
  - Groningen, 1848-1877, 26I
  - Noord-Brabant, 1848-1877, 26II
  - Zuid-Holland, 1848-1877, 26III
  - Noord-Holland, 1848-1878, 26IV
  - Friesland, 1848-1877, 26V
  - Drenthe, 1846-1876, 26VI
  - Overijssel, 1848-1877, 26VII
  - Gelderland, 1845-1877, 26VIII
  - Utrecht, 1846-1877, 26IX
  - Zeeland, 1848-1877, 26X
  - Limburg, 1847-1877, 26XI
  - Verzamelstaten, 1848-1857, 26XII